【裁判字號】    98,上訴,1773
【裁判日期】    990303
【裁判案由】    偽造文書等
【裁判全文】
臺灣高等法院高雄分院刑事判決        98年度上訴字第1773號
上  訴  人  臺灣高雄地方法院檢察署檢察官
被      告  乙○○
選任辯護人  柳聰賢律師
上列上訴人因被告偽造文書等案件，不服臺灣高雄地方法院97年
度訴字第1764號中華民國98年10月30日第一審判決（起訴案號：
臺灣高雄地方法院檢察署97年度偵緝字第625 號），提起上訴，
本院判決如下：
    主  文
上訴駁回。
    理  由
一、公訴意旨略以：被告乙○○於民國（下同）92年間，係址設
    高雄縣大樹鄉○○村○○路河濱2 巷2 號「振鵬企業有限公
    司」（下稱振鵬公司）之負責人。詎其於91年4 月間，取得
    振鵬公司員工潘忠雄之身分證後，竟基於意圖為自己不法所
    有及偽造文書、行使偽造文書之犯意，於92年5 月間，冒用
    潘忠雄之名義，在「國泰世華商業銀行股份有限公司」（下
    稱國泰世華銀行）現金卡申請書上填具潘忠雄相關基本資料
    ，併偽造「潘忠雄」之署押，交由不知情之承辦人洪玉鳳，
    持向國泰世華銀行申請現金卡以行使，致不知情之國泰世華
    銀行承辦人誤認係潘忠雄本人申請，予以核發現金卡（卡號
    000000000000號）。而被告乙○○於取得該現金卡後，即分
    別於附表所示之時間，持卡至提款機以冒用名義鍵入密碼之
    不正方式，使提款機錯誤辨認係真正所有人，而出借如附表
    所示之現金。嗣潘忠雄接獲國泰世華銀行之繳款通知，經向
    該銀行查詢後，始知悉上情。因認被告乙○○涉犯刑法第21
    0 條之偽造私文書、第216 條行使偽造私文書、第339 條之
    2 不正利用自動付款設備取得他人財物罪嫌等語。
二、按犯罪事實應依證據認定之，無證據不得認定犯罪事實；不
    能證明被告犯罪者，應諭知無罪之判決，刑事訴訟法第154
    條第2 項、第301 條第1 項分別定有明文。又事實之認定，
    應憑證據，如未能發現相當證據，或證據不足以證明，自不
    能以推測或擬制之方法，為裁判基礎（最高法院40年台上字
    第86號判例參照）。而告訴人之告訴，係以使被告受刑事訴
    追為目的，是其陳述是否與事實相符，仍應調查其他證據以
    資審認（最高法院52年台上字第1300號判例參照）。另認定
    犯罪事實所憑之證據，雖不以直接證據為限，間接證據亦包
    括在內；然而無論直接或間接證據，其為訴訟上之證明，須
    於通常一般之人不致有所懷疑，而得確信其為真實之程度者
    ，始得據為有罪之認定，倘其證明尚未達到此一程度，而有
    合理之懷疑存在時，即無從為有罪之認定（最高法院76年台
    上字第4986號判例參照）。再者，刑事訴訟法第161 條第1
    項明定：檢察官就被告犯罪事實，應負舉證責任，並指出證
    明之方法。依此，檢察官對於起訴之犯罪事實，應負提出證
    據及說服之實質舉證責任。倘其所提出之證據，不足為被告
    有罪之積極證明，或其指出證明之方法，無從說服法院形成
    被告有罪之心證，基於無罪推定之原則，自應為被告無罪判
    決之諭知（最高法院92年台上字第128 號判例意旨參照）。
三、程序方面：
  (一)證據能力部分：被告以外之人於審判外之陳述，雖不符前4
    條之規定，而經當事人於審判程序同意作為證據，法院審酌
    該言詞陳述或書面陳述作成時之情況，認為適當者，亦得作
    為證據，刑事訴訟法第159 條之5 第1 項定有明文。本案被
    告、辯護人及檢察官均對本院所引用下列證據，同意作為本
    案證據使用，本院審酌各該證據作成之情況，並無不法取供
    等非任意性情況，認為適當，爰依上開規定作為證據。
  (二)被告選任辯護人柳聰賢律師係經合法通知而未於審判期日到
    場，有送達回證在卷可憑，係自行放棄辯護人之在場權；且
    本案並非刑事訴訟法第31條第1 項所定之強制辯護案件，並
    未強制規定須辯護人到場辯護，而被告已當庭同意自行辯護
    （本院卷頁39），放棄辯護人之依賴權，於法自無不可，爰
    逕行辯論而為實體判決，先予敘明。
  (三)檢察官雖曾聲請傳喚證人盧惠蓁，惟經本院按址傳訊，盧惠
    蓁並未到庭，且盧惠蓁因另案偽造文書等案件未到案執行，
    現正臺灣高雄地方法院檢察署通緝中，有其臺灣高等法院被
    告前案紀錄表在卷可查，顯然已經逃匿不知去向，自屬不能
    調查，依刑事訴訟法第163 條第2 項第1 款、第1 項規定，
    應認為不必要，爰駁回此部分調查證據之聲請。
四、公訴意旨認被告涉有偽造私文書、行使偽造私文書及不正利
    用自動付款設備取得他人之物等罪嫌，無非係以被告乙○○
    於偵查中之供述、告訴代理人甲○○及證人潘忠雄於偵查中
    之指述、國泰世華銀行現金卡申請書、法務部戶役政連結作
    業系統、台灣大哥大查詢資料及現金卡提領紀錄明細表等為
    據。訊據被告乙○○固坦認曾經潘忠雄同意影印其身分證及
    健保卡，並拿給會計丙○○，惟堅詞否認有何偽造私文書、
    行使偽造私文書及不正利用自動付款設備取得他人之物等犯
    行，辯稱：我並未偽造潘忠雄簽名申請現金卡，上開筆跡像
    是我前妻丙○○所寫，我也沒有使用該卡等語。經查：
  (一)本案以潘忠雄名義所申請之現金卡，該申請書所記載潘忠雄
    收件住址「高雄縣大樹鄉○○村○○路河濱2 巷2 號」為被
    告實際經營振鵬公司及凱葳科技有限公司（下稱凱葳公司）
    之住址，其上記載連絡電話分別為以凱葳公司及丙○○名義
    所申設，潘忠雄為凱葳公司名義上負責人，被告為振鵬公司
    及凱葳公司實際負責人，丙○○擔任上開公司會計，該現金
    卡自92年5 月21日至95年1 月25日間有提領紀錄，92年7 月
    11日至95年2 月15日間有繳款紀錄等情，業經被告於偵查中
    供述及證人潘忠雄於偵查及本院審理中證述綦詳（見偵三卷
    第5 、22頁、原審卷第121 至123 、125 頁），且有現金卡
    申請書、高雄縣政府營利事業登記證、國泰世華銀行業務控
    管部97年12月8 日函及所附現金卡提領及繳款紀錄明細表、
    臺灣大哥大股份有限公司基本資料查詢及中華電信鳳山營運
    處市內電話業務申請書在卷可稽（見偵三卷第35、45頁、原
    審卷第8 、9 、12至15、18至19頁），此部分事實至屬明確
    。
  (二)按法院核對筆跡，本為調查證據之一種，除特種書據，如古
    書、畫或書家摹倣各種字體者之筆跡，須選任專門知識技能
    之鑑定人為精密之鑑定，若通常書據，一經核對筆跡，即能
    辨別真偽異同者，法院本於核對之結果，依其心證而為判斷
    ，雖未選任鑑定人實施鑑定程序，亦不得指為違法（最高法
    院96年度台上字第6068號判決意旨參照）。原審函調被告親
    筆書立之中國農民銀行88年4 月19日存款印鑑卡（原審卷頁
    50）及台灣銀行85年9 月3 日存款印鑑卡（原審卷頁53）後
    ，經本院當庭以肉眼勘驗結果，認本案國泰世華銀行現金卡
    申請書內「潘忠雄」簽名（見偵三卷第35頁），與上開被告
    親筆書立之金融機構開戶印鑑卡2 份上「乙○○」筆跡，兩
    者縱僅以肉眼觀察，亦可發現其於筆劃斷點、運筆流暢度、
    字體外觀等特徵方面，均有明顯之差異，即上開存款印鑑卡
    上之簽名較為粗獷豪邁，而本案世華銀行現金卡申請書上之
    簽名較為清秀工整（本院卷頁42），兩者顯非出於同一人之
    筆跡甚明，被告辯稱並未偽造該現金卡申請書，尚非無據。
  (三)再被告固坦承伊曾為申請凱葳公司，經潘忠雄之同意後影印
    其身分證及健保卡交予會計師登記為負責人，又為申請健保
    等事宜將潘忠雄之身分證及健保卡交予會計丙○○（見偵三
    卷第5 頁，本院卷頁42、43），此核與證人潘忠雄即被害人
    證述之情節相符（偵一卷頁34、原審卷二頁120 、123 ），
    惟證人潘忠雄已證稱伊係於91年4 月間將身分證借予被告使
    用，嗣後並已返還（偵二卷頁25），凱葳公司亦係於91年5
    月20日即核准設立登記，此有高雄縣營利事業登記證影本在
    卷可查（偵三卷頁45），而本案國泰世華銀行現金卡係於92
    年4 月30日申請，此有該申請書正本在卷可查（偵三卷頁35
    ），其間相差已近1 年，顯難遽行推論被告曾持該證件冒名
    申辦本案之現金卡。而被告既已供明伊曾將上開身分證交予
    案外人即會計盧惠蓁，參以本案現金卡申請書上之字跡確實
    較為娟秀，已經本院勘驗如上，確有女性筆跡之可能，且該
    現金卡申請書上所載之聯絡電話0000000000號行動電話，亦
    係丙○○所申設，此有法務部戶役政連結作業系統、台灣大
    哥大查詢資料在卷可憑。再以案外人盧惠蓁曾因冒用其姐妹
    名義申請信用卡、簽帳卡盜刷消費，涉犯行使偽造私文書犯
    行，經本院判處有期徒刑3 年，減為有期徒刑1 年6 月確定
    ，此有本院97年度上訴字第799 號判事判決可查，足認選任
    辯護人為被告辯稱，本案實係案外人盧惠蓁冒用潘忠雄之名
    義申請現金卡使用，應非無據，可以採信。則本案既有案外
    人盧惠蓁即凱葳公司會計所為之可能，亦難以本案現金卡申
    請書上所載之「高雄縣大樹鄉○○村○○路河濱2 巷2 號」
    ，係被告經營公司之處所，即為不利被告之認定，併此指明
    。
  (四)至證人洪玉鳳（改名洪麗雯）即本案現金卡承辦人，於原審
    到庭時已證稱，對本案申辦經過並無印象等語（原審卷頁11
    7-118 ），再證人潘忠雄於原審審理時亦證述其不確定何人
    冒用其名義申請現金卡（見原審卷第123 、124 頁），況告
    訴代理人甲○○於偵查中指述：本件申請書不清楚是否為本
    人簽名等語（見偵一卷第27頁），均無法證明被告有上開犯
    行，而公訴人復無提出任何積極證據證明確為被告在上開現
    金卡偽造「潘忠雄」之簽名申請現金卡及有以該卡提款之行
    為，被告被訴行使偽造私文書及不正利用自動付款設備取得
    他人之物等犯行，自屬不能證明。
五、原審因而以不能證明被告犯罪，而為被告無罪之諭知，核無
    違誤；檢察官具狀請求上訴意旨，猶執前詞，指摘原判決不
    當，為無理由，應予駁回。
據上論斷，應依刑事訴訟法第368 條，判決如主文。
本案經檢察官王登榮到庭執行職務。
中    華    民    國    99    年    3     月    3     日
                  刑事第七庭    審判長法  官  莊飛宗
                                      法  官  陳明富
                                      法  官  蔡廣昇
以上正本證明與原本無異。
如不服本判決應於收受本判決後10日內向本院提出上訴書狀，其
未敘述上訴理由者，並得於提起上訴後10日內向本院補提理由書
狀（均須按他造當事人之人數附繕本）「切勿逕送上級法院」。
中    華    民    國    99    年    3     月    3     日
                                      書記官  曾允志
附表：
  ┌──┬─────────┬─────────────┐
  │編號│    日    期      │消費（預借）金額（新台幣）│
  ├──┼─────────┼─────────────┤
  │ 1  │92年5月21日       │   30,000                 │
  ├──┼─────────┼─────────────┤
  │ 2  │92年5月21日       │   30,000                 │
  ├──┼─────────┼─────────────┤
  │ 3  │93年2月12日       │   9,000                  │
  ├──┼─────────┼─────────────┤
  │ 4  │93年9月15日       │   10,006                 │
  ├──┼─────────┼─────────────┤
  │ 5  │94年2月14日       │   4,000                  │
  ├──┼─────────┼─────────────┤
  │ 6  │94年3月21日       │   3,000                  │
  ├──┼─────────┼─────────────┤
  │ 7  │94年6月9日        │   6,000                  │
  ├──┼─────────┼─────────────┤
  │ 8  │94年8月11日       │   3,006                  │
  ├──┼─────────┼─────────────┤
  │ 9  │94年11月15日      │   2,500                  │
  ├──┼─────────┼─────────────┤
  │ 10 │95年1月25日       │   1,500                  │
  ├──┴─────────┼─────────────┤
  │   合    計             │   99,012（元）           │
  └────────────┴─────────────┘

司法院資訊處製作；財團法人民間司法改革基金會備份。
